ACORDAO-COMPLETO-2433538

ACÓRDÃO 3249/2022 ATA 18/2022 - PRIMEIRA CÂMARA

VISTOS, relatados e discutidos estes autos de tomada de contas especial instaurada pelo Ministério do Desenvolvimento Social e Combate à Fome, em razão de omissão no dever de prestar contas dos recursos repassados à Prefeitura de Pinheiro/MA, na modalidade fundo a fundo, para execução dos Programas de Proteção Social Básica - PSB e Proteção Social Especial - PSE, durante o exercício de 2012, vinculados ao Fundo Nacional de Assistência Social (FNAS) .
ACORDAM os Ministros do Tribunal de Contas da União, reunidos em sessão da Primeira Câmara, ante as razões expostas pelo Relator, em:
9.1. considerar revel Filadelfo Mendes Neto, com fulcro no art. 12, § 3º, da Lei 8.443/1992;
9.2. excluir Filadelfo Mendes Neto da relação processual;
9.3. rejeitar as alegações de defesa apresentadas por José Arlindo Silva Sousa;
9.4. julgar irregulares as contas de José Arlindo Silva Sousa, com fundamento nos artigos 1º, inciso I, 16, inciso III, alíneas "a" e "c", 19 e 23, inciso III, da Lei 8.443/1992, condenando-o ao pagamento das importâncias a seguir especificadas, atualizadas monetariamente e acrescidas dos juros de mora, calculadas a partir das datas discriminadas até a data da efetiva quitação do débito, fixando-lhe o prazo de quinze dias, para que comprove, perante o Tribunal, o recolhimento das referidas quantias ao Fundo Nacional de Assistência Social, nos termos do art. 214, inciso III, alínea "a", do Regimento Interno do TCU:
	Valor Original (R$) 
	Data da Ocorrência

	139.005,73
	31/12/2011

	2.500,00
	18/1/2012

	7.200,00
	18/1/2012

	7.200,00
	18/1/2012

	27.000,00
	18/1/2012

	2.200,00
	23/1/2012

	4.977,00
	23/1/2012

	16.959,00
	30/1/2012

	16.959,00
	23/2/2012

	4.977,00
	24/2/2012

	17.587,50
	29/2/2012

	27.000,00
	29/2/2012

	9.400,00
	1/3/2012

	2.500,00
	2/3/2012

	4.977,00
	20/3/2012

	27.000,00
	26/3/2012

	17.587,50
	27/3/2012

	9.400,00
	28/3/2012

	4.977,00
	12/4/2012

	2.500,00
	17/4/2012

	27.000,00
	18/4/2012

	9.400,00
	24/4/2012

	4.977,00
	9/5/2012

	17.587,50
	14/5/2012

	27.000,00
	14/5/2012

	17.273,25
	18/5/2012

	2.500,00
	28/5/2012

	9.400,00
	8/6/2012

	27.000,00
	18/6/2012

	4.977,00
	26/6/2012

	2.500,00
	26/6/2012

	9.400,00
	3/7/2012

	2.500,00
	5/7/2012

	800,00
	5/7/2012

	800,00
	5/7/2012

	800,00
	5/7/2012

	17.587,50
	9/7/2012

	27.000,00
	11/7/2012

	4.977,00
	18/7/2012

	17.587,50
	27/7/2012

	10.200,00
	1/8/2012

	2.500,00
	3/8/2012

	4.977,00
	13/8/2012

	10.200,00
	17/8/2012

	27.000,00
	17/8/2012

	17.587,50
	20/8/2012

	2.500,00
	12/9/2012

	4.977,00
	12/9/2012

	17.587,50
	24/9/2012

	10.200,00
	27/9/2012

	2.500,00
	5//10/2012

	17.587,50
	18/10/2012

	27.000,00
	18/10/2012

	4.977,00
	18/10/2012

	10.200,00
	19/10/2012

	10.200,00
	13/11/2012

	2.500,00
	13/11/2012

	27.000,00
	20/11/2012

	17.587,50
	30/11/2012

	4.977,00
	7/12/2012

	27.000,00
	10/12/2012

	2.500,00
	10/12/2012

	10.200,00
	10/12/2012

9.5. aplicar ao responsável José Arlindo Silva Sousa multa prevista no artigo 57 da Lei 8.443/1992 c/c o artigo 267 do Regimento Interno do TCU, no valor de R$ 500.000,00 (quinhentos mil reais) , fixando-lhe o prazo de quinze dias, a contar da notificação, para que comprovem, perante o Tribunal (art. 214, III, alínea "a", do Regimento Interno do TCU) , o recolhimento da dívida ao Tesouro Nacional, atualizada monetariamente desde a data deste acórdão até a data do efetivo recolhimento, se paga após o vencimento, na forma da legislação em vigor;
9.6. autorizar, desde logo, a cobrança judicial das dívidas, caso não atendidas as notificações, na forma do disposto no artigo 28, inciso II, da Lei 8.443/1992;
9.7. enviar cópia deste acórdão, bem como do relatório e voto que o fundamentam, à Procuradoria da República no Estado Maranhão, nos termos do artigo 16, § 3º, da Lei 8.443/1992 c/c o artigo 209, § 7º, do Regimento Interno do TCU;
9.8. enviar cópia deste acórdão, bem como do relatório e voto que o fundamentam, ao Ministério da Cidadania e aos responsáveis, para ciência.

TOMADA DE CONTAS ESPECIAL. Tomada de Contas Especial instaurado pelo Ministério do Desenvolvimento Social e Combate à Fome, em razão do não encaminhamento de documentação exigida para a prestação de contas dos recursos repassados à Prefeitura Municipal de Pinheiro - MA, na modalidade fundo a fundo, à conta dos programas PSB e PSE, vinculados ao FNAS (Processo 71000.039916/2016-73)

Primeira Câmara

Prefeitura de Pinheiro/MA.

3. Interessados/Responsáveis:
3.1. Interessado: Fundo Nacional de Assistência Social (01.002.940/0001-82).
3.2. Responsáveis: Filadelfo Mendes Neto (XXX.598.553-XX); José Arlindo Silva Sousa (XXX.168.733-XX)..

13.1. Ministros presentes: Vital do Rêgo (na Presidência), Walton Alencar Rodrigues (Relator) e Jorge Oliveira.
13.2. Ministro-Substituto convocado: Augusto Sherman Cavalcanti.
13.3. Ministro-Substituto presente: Weder de Oliveira.

WALTON ALENCAR RODRIGUES

Adoto, como relatório, instrução cuja proposta foi acolhida pela Secretaria de Controle Externo de Tomada de Contas Especial e pelo Ministério Público junto ao TCU:
INTRODUÇÃO
1.	Cuidam os autos de Tomada de Contas Especial (TCE)  instaurada pelo Ministério do Desenvolvimento Social e Combate à Fome, em   razão da omissão no dever de prestar contas dos recursos repassados à Prefeitura Municipal de Pinheiro/MA, na modalidade fundo a fundo,  para a execução dos Programas de Proteção Social Básica - PSB e Proteção Social Especial - PSE, no exercício de 2012, vinculados ao Fundo Nacional de Assistência Social (FNAS) , no âmbito  do Sistema Único de Assistência Social, em conformidade com a Lei Federal n° 8.724, de 7/12/1993, com a Lei Orgânica de Assistência Social -LOAS, e com a Portaria MDS nº 625, de 13/08/2010 , conforme Plano de Ação (peça 1, p. 16-28) e Demonstrativo Sintético de Serviços (peça 1, p. 30-36) , com vigência a partir de 1º/1/2012 a 31/12/2012 (Relatório de TCE, peça 1, p. 198) .
HISTÓRICO
2.	Os recursos federais foram repassados na modalidade fundo ao fundo pelo FNAS ao município de Pinheiro (MA) em parcelas, no total de R$ 743.202,75, conforme demonstrativo de parcelas pagas (peça 1, p. 24-38) :
2.1.	Quantificação dos créditos:
	   DATA DA
OCORRÊNCIA
	    VALOR 
      (R$) 

	      31/12/2011
	  139.005,73

	      18/1/2012
	      2.500,00

	      18/1/2012
	      7.200,00

	      18/1/2012
	      7.200,00

	      18/1/2012
	    27.000,00

	      23/1/2012
	      2.200,00

	      23/1/2012
	      4.977,00

	      30/1/2012
	    16.959,00

	      23/2/2012
	    16.959,00

	      24/2/2012
	      4.977,00

	      29/2/2012
	    17.587,50

	      29/2/2012
	    27.000,00

	      1/3/2012
	      9.400,00

	      2/3/2012
	      2.500,00

	     20/3/2012
	      4.977,00

	     26/3/2012
	    27.000,00

	     27/3/2012
	    17.587,50

	     28/3/2012
	      9.400,00

	     12/4/2012
	      4.977,00

	     17/4/2012
	      2.500,00

	     18/4/2012
	    27.000,00

	     24/4/2012
	      9.400,00

	     9/5/2012
	      4.977,00

	     14/5/2012
	    17.587,50

	     14/5/2012
	    27.000,00

	     18/5/2012
	    17.273,25

	     28/5/2012
	     2.500,00

	     8/6/2012
	     9.400,00

	    18/6/2012
	   27.000,00

	    26/6/2012
	     4.977,00

	    26/6/2012
	     2.500,00

	    3/7/2012
	     9.400,00

	    5/7/2012
	     2.500,00

	    5/7/2012
	        800,00

	    5/7/2012
	        800,00

	    5/7/2012
	        800,00

	    9/7/2012
	   17.587,50

	    11/7/2012
	   27.000,00

	    18/7/2012
	     4.977,00

	    27/7/2012
	   17.587,50

	    1/8/2012
	   10.200,00

	    3/8/2012
	     2.500,00

	    13/8/2012
	     4.977,00

	    17/8/2012
	   10.200,00

	    17/8/2012
	   27.000,00

	    20/8/2012
	   17.587,50

	    12/9/2012
	     2.500,00

	    12/9/2012
	     4.977,00

	    24/9/2012
	   17.587,50

	    27/9/2012
	   10.200,00

	   5//10/2012
	     2.500,00

	   18/10/2012
	   17.587,50

	   18/10/2012
	   27.000,00

	   18/10/2012
	     4.977,00

	   19/10/2012
	   10.200,00

	   13/11/2012
	   10.200,00

	   13/11/2012
	     2.500,00

	   20/11/2012
	   27.000,00

	   30/11/2012
	   17.587,50

	   7/12/2012
	     4.977,00

	   10/12/2012
	   27.000,00

	   10/12/2012
	     2.500,00

	   10/12/2012
	   10.200,00

	TOTAL
	 882.208,48

3. 	O ajuste dos Programas de Proteção Social Básica - PSB e de Proteção Social Especial -PSE, no exercício de 2012, vigeram a partir de 1º/1/2012 a 31/12/2012, com data final para prestação de contas estabelecida para 30/4/3013, nos termos da Portaria MDS 625/2010.
4.	O Sr. José Arlindo Silva Sousa, CPF XXX.168.733-XX, ex-prefeito, que recebeu e geriu os recursos durante a sua gestão (2009-2012) , foi notificado para apresentar a prestação de contas final ou a devolução dos recursos recebidos (Ofícios 4275/CGCAP/DEFNAS/SNAS/MDS de 15/1/2015, peça 1, p. 90-92) , tendo em seguida sido notificado por via editalícia (Edital de Notificação 514/2015, publicado no DOU nº 160 de 21/8/2015, peça 1, p. 166) , entretanto, permaneceu silente. 
4.1. Verifica-se que, apesar de notificado, o ex-gestor não apresentou a prestação de contas dos recursos dos Programas, impossibilitando a análise da devida aplicação dos recursos e a comprovação da boa e regular aplicação dos recursos federais
4.2.	Ressalte-se que o FNAS/MDS, notificou o Conselho Municipal de Assistência Social de Pinheiro (MA) , mediante os Ofícios 1470/CPCRFFCGPC/DEFNAS/SNAS/MDS de 1/8/2014 (peça 1, p. 56-58, AR, p. 60) e 4276/CPCRFFCGPC/DEFNAS/SNAS/MDS de 15/6/2015 (peça 1, p.150-152, AR, 154) , solicitando a apresentação dos seguintes documentos: 
	a) Preenchimento e encaminhamento eletrônico da Planilha do Demonstrativo Sintético por meio do sistema SUASWEB;
	b) O Parecer do Conselho referente ao Demonstrativo Sintético, exercício 2012, encaminhado eletronicamente por meio do SUASWEB. 
4.3. O Sr. Filadelfo Mendes Neto, prefeito sucessor, gestão 2013-2016, foi notificado para a apresentar a prestação de contas final ou a devolução dos recursos recebidos (Ofícios 1469/CPCRFF/ CGCAP/DEFNAS/SNAS/MDS de 1/8/2014, peça 1, p. 50-52, AR, p. 54, e 4274/CPCRFF/ CGCAP/DEFNAS/SNAS/MDS, de 25/5/2015, p. 82-86, AR, 88) , e encaminhou ao órgão concedente, cópia da Ação Civil Pública por Ato de Improbidade Administrativa e Representação ajuizadas pelo Município de Pinheiro (MA) , comprovando que tomou medidas judiciais cabíveis contra o seu antecessor, Sr.  José Arlindo Silva Sousa (peça 1, p. 40-44 e 64-70) . 
5.	O Relatório de TCE 45/2016, de 27/4//2015 (peça 1, p. 198-210) , consignou a ocorrência de prejuízo ao erário, e concluiu pela instauração de TCE, sendo o responsável Sr. José Arlindo Silva Sousa, CPF XXX.168.733-XX, ex-prefeito (gestão 2009-2012) , pela omissão no dever de prestar contas dos repasses dos Programas de Proteção Social Básica (PSB) e de Proteção Social Especial (PSE) , no exercício de 2012, e determinou o envio do processo à Controladoria Geral da União-CGU. 
6.	O responsável foi inscrito na conta "Diversos Responsáveis" (2016NL000148 de 18/2/2016, peça 1, p. 196) e o Relatório de Auditoria do Controle Interno (peça 1, p. 216-218) , em cumprimento ao disposto na IN/TCU 71/2012, concluiu pela irregularidade das presentes contas, conforme Certificado de Auditoria e Parecer do Dirigente do Órgão de Controle Interno/SFC/CGU/PR Nº 401/2016 (peça 1, p. 219-220) . 
6.1. Em Pronunciamento Ministerial (peça 1, p. 226) a Ministra de Estado do Desenvolvimento Social e Combate à Fome, na forma do art. 52 da Lei nº 8.443/92, atesta haver tomado conhecimento das conclusões do Controle Interno acerca das citadas contas.
7.	Na instrução inicial (peça 3) , analisando-se os documentos dos autos, concluiu-se pela necessidade de realização de citação do Sr. José Arlindo Silva Sousa, CPF XXX.168.733-XX, ex-prefeito município de Pinheiro/MA, gestão 2009-2012, em razão da irregularidade abaixo:
Ocorrência: omissão no dever de prestar contas dos recursos repassados à Prefeitura Municipal de Pinheiro/MA, na modalidade fundo a fundo, para a execução dos Programas Proteção Social Básica (PSB) e Proteção Social Especial (PSE) , no exercício de 2012, vinculados ao Fundo Nacional de Assistência Social (FNAS) , no âmbito do Sistema Único de Assistência Social, regulamentados pela Portaria MDS Nº 625, de 10/8/2010, assim como pelo descumprimento do prazo originalmente previsto nesta prestação de contas
Débito
	Valor Original (R$) 
	Data da Ocorrência

	139.005,73
	31/12/2011

	2.500,00
	18/1/2012

	7.200,00
	18/1/2012

	7.200,00
	18/1/2012

	27.000,00
	18/1/2012

	2.200,00
	23/1/2012

	4.977,00
	23/1/2012

	16.959,00
	30/1/2012

	16.959,00
	23/2/2012

	4.977,00
	24/2/2012

	17.587,50
	29/2/2012

	27.000,00
	29/2/2012

	9.400,00
	1/3/2012

	2.500,00
	2/3/2012

	4.977,00
	20/3/2012

	27.000,00
	26/3/2012

	17.587,50
	27/3/2012

	9.400,00
	28/3/2012

	4.977,00
	12/4/2012

	2.500,00
	17/4/2012

	27.000,00
	18/4/2012

	9.400,00
	24/4/2012

	4.977,00
	9/5/2012

	17.587,50
	14/5/2012

	27.000,00
	14/5/2012

	17.273,25
	18/5/2012

	2.500,00
	28/5/2012

	9.400,00
	8/6/2012

	27.000,00
	18/6/2012

	4.977,00
	26/6/2012

	2.500,00
	26/6/2012

	9.400,00
	3/7/2012

	2.500,00
	5/7/2012

	800,00
	5/7/2012

	800,00
	5/7/2012

	800,00
	5/7/2012

	17.587,50
	9/7/2012

	27.000,00
	11/7/2012

	4.977,00
	18/7/2012

	17.587,50
	27/7/2012

	10.200,00
	1/8/2012

	2.500,00
	3/8/2012

	4.977,00
	13/8/2012

	10.200,00
	17/8/2012

	27.000,00
	17/8/2012

	17.587,50
	20/8/2012

	2.500,00
	12/9/2012

	4.977,00
	12/9/2012

	17.587,50
	24/9/2012

	10.200,00
	27/9/2012

	2.500,00
	5//10/2012

	17.587,50
	18/10/2012

	27.000,00
	18/10/2012

	4.977,00
	18/10/2012

	10.200,00
	19/10/2012

	10.200,00
	13/11/2012

	2.500,00
	13/11/2012

	27.000,00
	20/11/2012

	17.587,50
	30/11/2012

	4.977,00
	7/12/2012

	27.000,00
	10/12/2012

	2.500,00
	10/12/2012

	10.200,00
	10/12/2012

Responsável: José Arlindo Silva Sousa, CPF XXX.168.733-XX, ex-prefeito município de Pinheiro/MA, gestão 2009-2012
Conduta: Deixar de comprovar como foram utilizados os recursos dos Programas, quando deveria comprovar a boa e regular aplicação dos recursos repassados em análise do órgão repassador no prazo determinado pelo ajuste e pelos normativos vigentes.
8.	Em cumprimento ao pronunciamento da Unidade Técnica (peça 4) , foi realizada a citação do responsável para o endereço constante da base de dados da Receita Federal, por intermédio dos Ofícios 3255/2016-TCU/SECEX-MA, de 15/12/2016, e 0272/2017-TCU/SECEX-MA, de 27/1/2017 (peças 5 e 9) , os quais foram devolvidos com o motivo "não procurado", conforme AR (peças 6 e 10) . Frustradas as comunicações, foram realizadas novas pesquisas, conforme Despacho de peça 13, e enviados os seguintes ofícios para os endereços encontrados:
	a) Ofício 2435/2017-TCU/SECEX-MA, de 11/8/2017 (peça 14) , devolvido com o motivo "não procurado" (peça 18) 
	b) Ofício 2436/2017-TCU/SECEX-MA, de 11/8/2017 (peça 15) , devolvido com o motivo "não procurado" (peça 19) 
	c) Ofício 2437/2017-TCU/SECEX-MA, de 11/8/2017 (peça 16) , devolvido com o motivo "mudou-se" (peça 17) .
8.1.  Em face de diversas tentativas, sem sucesso, a citação foi realizada mediante edital (peça 20) , publicado no DOU em 19/10/2017 (peça 23) .
8.2. Após solicitação de prorrogação de 20 dias de prazo e cópia integral do processo, por intermédio de seu advogado (peças 21 e 25-27) , cuja prorrogação foi deferida (peça 24) , o responsável apresentou as alegações de defesa, e documentação completar, que se encontram na peça 28. 
9.	Na análise das alegações de defesa apresentadas pelo responsável, verificou-se que ele logrou êxito em comprovar a impossibilidade de prestar as devidas contas porque foi impedido pelo prefeito sucessor, conforme demonstrado na instrução de peça 31, conforme transcrito na sequência:
10.	Argumento: falta de acesso à documentação
10.1	Descrição: o responsável argumenta que em setembro de 2012 o município de Pinheiro/MA locou um imóvel localizado no centro da cidade para o funcionamento da Contadoria Geral e da Comissão Permanente de Licitação (peça 28, p. 10-12) , local onde se encontravam todos os documentos relativos a convênios, contratos, licitações e correlatos, visando a elaboração da prestação de contas. Contudo, em 10/1/2013, o Juiz da 1ª Vara de Pinheiro/MA determinou liminarmente a busca e apreensão dos referidos documentos, em face de ação ajuizada pelo Prefeito sucessor, Sr.  Filadelfo Mendes Neto (Proc. 17-70.2013.8.10-0052) , peça 28, p. 13-14, e, desde então, ninguém mais teve acesso aos documentos.
10.1.1	Aduz o responsável que ao tomar conhecimento do fato, ajuizou, em 31/1/2013, Ação de Restituição da Coisa Apreendida (Proc. 296.56.2013.8.10.0052) . O Juiz determinou que fosse a ele concedido o acesso aos documentos (peça 28, p. 15-18, 43) , permitindo que todos os documentos fossem xerocopiados. Não obstante, a decisão foi descumprida pelo Sr. Filadelfo Mendes Neto.
10.1.2	 Em 5/3/2015, em audiência especial, o município, sob o comando do Sr. Filadelfo Mendes Neto, celebrou acordo com o defendente, no sentido de que em 30 dias seria disponibilizada a ele uma sala para o acesso aos documentos necessários à elaboração da prestação de contas (peça 28, p. 20, 42) . Todavia, antes que completasse o prazo, em 1º/4/2015, o próprio município, sob o comando do referido Prefeito, ajuizou apelação com vistas à anulação do acordo, sob o argumento de que o Subprocurador não tinha autorização para transigir em nome do município (peça 28, p. 30-32, 44-55) .
10.2	Análise: o exame dos elementos constantes dos autos revela informações contraditórias dos dois gestores, Sr. José Arlindo Silva Sousa, mandato 2009-2012, e Sr. Filadelfo Mendes Neto, Prefeito sucessor, gestão 2013-2016. O primeiro argumenta que foi impedido pelo segundo de ter acesso à documentação necessária à prestação de contas, conforme descrito acima, e o segundo, representando o município de Pinheiro/MA, ainda na fase interna do processo, ajuizou ação civil de improbidade administrativa e representou criminalmente contra o primeiro, conforme cópias dos instrumentos vistas à peça 1, p. 40-44 e 64-70.
10.2.1	 No caso das ações impetradas pelo Sr. Filadelfo Mendes Neto, constam dos autos apenas as petições iniciais, subscritas em 14/5/2013 (Ação Civil Pública) e 18/9/2013 (Representação) , pelo Procurador do município, Sr. Diego José Fonseca Moura, sem a comprovação de que foram, de fato, protocoladas na Justiça, tendo em vista a inexistência nos autos do número e/ou certidão de andamento e tramitação do processo.
10.2.2	Em face da situação acima descrita, realizou-se pesquisa no portal da Justiça Federal 1ª Região (www.trf1.jus.br) , na qual se constatou a existência do processo 0021111-42.2014.4-01.3700, Ação Civil Pública de Improbidade Administrativa - 6ª Vara de São Luís/MA, que trata da omissão do dever de prestar contas dos recursos do FNAS, exercício 2012. Conforme espelho da movimentação do processo, ainda não foi prolatada a decisão final (peça 29, p. 1-8) .
10.2.3	 Encontrou-se também a Ação Penal por Crime Responsabilidade, processo 3666-74.2015.4-01.3700, interposta também contra o Sr. José Arlindo Silva Sousa, em cuja Decisão de 8/8/2016, consta a mesma alegação já mencionada acima, pelo acusado, de que foi impedido de ter acesso à documentação. Do mesmo modo que o processo anterior, ainda não houve decisão de mérito, conforme espelho de consulta da movimentação do processo (peça 29, p. 9-13) .
10.2.4	Observa-se que as alegações de defesa do Sr. José Arlindo Silva Sousa estão suportadas por documentos que indicam a veracidade de seus argumentos, conforme segue:
	a)  Ofício 3/2013, de 9/1/2013, endereçado ao Juiz da 1ª Vara da Fazenda Pública, comunicando o impedimento de acesso à documentação, recebido no mesmo dia na referida instância, como comprova o carimbo ali aposto) , peça 28, p. 8;
	b) Ofício 4/2013, de 9/1/2013, endereçada à Promotoria de Justiça Estadual da Comarca de Pinheiro, com o mesmo teor) , peça 28, p. 9;
	c)  Contrato de Locação de Imóvel, de 10/9/2012, para o funcionamento da Contadoria, peça 28, p. 10-12;
	d)  cópia do auto de busca e apreensão e depósito, de 10/1/2013, peça 28, p. 13-14,
	e) cópia da Decisão da Ação de Restituição de Coisas Apreendidas c/c Indenização por Danos Materiais e Morais (Processo 296.56.2013.8.10.0052 - 296213) , de 8/3/2013, 1ª Vara da Comarca de Pinheiro/MA, peça 28, p. 15-18;
	f) Ofício 3/2013, de 26/3/2013, apresentando a equipe que iria produzir as cópias da documentação, peça 28, p. 19;
	g) termo de audiência de conciliação, de 5/3/2015, peça 28, p. 20 e 42;
	h) Ofício 8/2015, de 6/4/2015, apresentando a equipe de trabalho responsável pela requisição e digitalização dos documentos e termo de requisição dos documentos, peça 28, p. 21-28;
	i) Certidão da 1ª Vara da Comarca de Pinheiro, de 10/4/2015, atestando a não comprovação de cumprimento da sentença, peça 28, p. 29;
	j) Requerimento de intervenção judicial na Prefeitura de Pinheiro/MA com o fim de possibilitar o acesso a prestação de contas, em face do descumprimento da sentença mencionada na alínea "e" acima, peça 28, p. 30-32;
	k) Despacho da Comissão Sentenciante Itinerante, de 5/3/2013, intimando as partes e respectivos patronos com vistas à conciliação, peça 28, p. 33;
	l) Termo e Assentada de depoimentos prestados por servidores do município de Pinheiro sobre a documentação, que confirmam a informação de que os documentos se encontravam no imóvel alugado, peça 28, p. 35-37) ;
	m) Ofício 138/2013-SMAS, de 18/9/2013, encaminhado o Procurador Municipal comunicando-o da impossibilidade de prestar contas no SUAS Web dos recursos do cofinanciamento federal de 2012, peça 28, p. 38;
	n) Ofícios GAB/SNAS/MDS 250 e 1235, de 8/10/2013 e 31/12/2013, respectivamente, encaminhado à Procuradoria da República no Estado do Maranhão, comunicando a ausência de prestação de contas dos recursos repassados pelo FNAS, no exercício de 2012 ao município de Pinheiro/MA, peça 28, p. 39-40;
	o) Ofício 153/2013-GAP, de 14/3/2013, encaminhado ao Sr. José Arlindo Silva Sousa, pelo Chefe de Gabinete da Prefeitura Municipal de Pinheiro/MA, comunicando-o que os documentos necessários à prestação de contas do exercício de 2012 se encontravam no arquivo da prefeitura, peça 28, p. 41;
	p) manifestação do município de Pinheiro/MA junto ao Juiz de Direito da Vara da Fazenda Pública da Comarca de Pinheiro/MA, no processo mencionado na alínea "e" acima, de que as cópias da documentação deveriam ser custeadas pelo requerente, peça 28, p. 43;
	q) espelho de consulta da movimentação do processo 296.56.2013.8.10.0052, em 11/12/2007, peça 28, p. 44-55.
10.	Na mencionada instrução (peça 31) , verificou-se também que o Sr. Filadelfo Mendes Neto, prefeito sucessor, gestão 2013-2016, estava de posse da documentação relativa à aplicação dos recursos repassados pelo FNAS, no exercício de 2012, e que o prazo para apresentação das contas ocorreu em sua gestão, porquanto o prazo final para inserção das informações no sistema SUAS Web ocorreu em 30/4/2013, nos termos da Portaria MDS 625/2010, ART. 6º, § 2º. A sua responsabilidade pelo dever legal também foi fundamentada na Súmula TCU 230.
11.	Em face do exposto acima, foi proposta a realização da audiência do Sr. Filadelfo Mendes Neto, nos seguintes termos:
     15.	Diante do exposto, submetem-se os autos à consideração superior, propondo:
a) realizar a audiência do Sr.  Filadelfo Mendes Neto (CPF 104.598.55-87) , Prefeito de Pinheiro/MA, gestão 2013-2016, com fundamento nos arts. 10, § 1º, e 12, incisos I e III, da Lei 8.443/1992 c/c o art. 202, incisos I e III, do RI/TCU, para que, no prazo de quinze dias, apresente razões de justificativa quanto à irregularidade detalhada a seguir:
Ocorrência: Não cumprimento do prazo para apresentação de prestação de contas pelo sucessor dos recursos repassados ao município de Pinheiro/MA para custear as ações e serviços de Proteção Social Básica - PSB e Proteção Social Especial - PSE no município
Conduta: Descumprir o prazo originalmente estipulado para prestação de contas dos recursos federais recebidos pelo sucessor
Dispositivos violados: Parágrafo Único, art. 70, da CF/88, art. 6º, § 2º, da Portaria MDS 625/2010 e Súmula TCU 230
Nexo de Causalidade: o não envio da prestação de contas pelo responsável impediu a comprovação da boa e regular aplicação dos recursos, bem como constituiu infringência à legislação pertinente, o que enseja a aplicação de sanção ao responsável
Evidências: Relatório da TCE, peça 1, p. 198-210, documentos de peça 28, p. 8-55. 
12.	Em cumprimento ao pronunciamento de peça 33, foi realizada a audiência do Sr. Filadelfo Mendes Neto, mediante o Oficio 12449/2019-TCU/Seproc, de 25/11/2009 (peça 35) , recebido em 11/12/2019 (peça 38) .
13.	O responsável solicitou 20 dias de prorrogação de prazo (peça 36) , o qual foi deferido (peça 37) . O prazo final para a apresentação das razões de justificativa ocorreu no dia 20 de janeiro de 2020, não obstante, até a conclusão da instrução de peça 40, o Sr. Filadelfo Mendes Neto não compareceu aos autos, configurando motivo para ser considerado revel para todos os efeitos legais, dando-se prosseguimento ao processo, nos termos do art. 12, § 3º, da Lei 8.443.1992.
14.	As circunstâncias que envolveram os presentes autos se mostram atípica, conforme demonstrados nos parágrafos antecedentes, por que os recursos foram geridos por um alcaide municipal, o dever de prestar contas final ocorreu no prazo do sucessor que, além de não cumprir o comando legal, ainda impediu que o seu antecessor tivesse acesso à documentação. Desse modo, avaliou-se que a conduta do sucessor contribuiu diretamente para a ausência da prestação de contas e, consequentemente da presunção do dano ao erário, motivo pelo qual foi proposta a sua citação, na instrução de peça 40, e avaliar eventual responsabilidade do gestor dos recursos na oportunidade de análise da defesa de seu sucessor.
15.	Em cumprimento ao pronunciamento da Unidade Técnica (peça 42) , foi realizada a citação do responsável, nos moldes abaixo:
	Comunicação: Ofício 11642/2020-TCU/Seproc (peça 44) 
Data da expedição: 25/11/2016
Data da ciência:  21/4/2020 (peça 45) 
Nome do Recebedor: Antonio Erivanildes da Silva - CPF XXX.141.163-XX
Observação: Ofício enviado para o endereço do responsável, conforme pesquisa na base de dados da Receita Federal, custodiada pelo TCU (peça 43)  

Conforme Despacho de Conclusão das Comunicações Processuais (peça 46) , as providências inerentes às comunicações processuais foram concluídas. 
Transcorrido o prazo regimental, o responsável permaneceu silente, devendo ser considerados revel, nos termos do art. 12, § 3º, da Lei 8.443/1992.
ANÁLISE DOS PRESSUPOSTOS DE PROCEDIBILIDADE DA IN/TCU 71/2012
Avaliação de Viabilidade do Exercício do Contraditório e Ampla Defesa
Verifica-se que não houve o transcurso de mais de dez anos desde o fato gerador sem que tenha havido a notificação dos responsáveis pela autoridade administrativa federal competente (art. 6º, inciso II, c/c art. 19 da IN/TCU 71/2012, modificada pela IN/TCU 76/2016) , uma vez que o fato gerador da irregularidade sancionada ocorreu em 30/4/2013, e os responsáveis foram notificados sobre as irregularidades pela autoridade administrativa competente conforme abaixo:
16.1 José Arlindo Silva Sousa, por meio de Edital visto à peça 1, p. 166, publicado no DOU 160, em 21/8/2015;
16.2 Filadelfo Mendes Neto, por meio do Ofício visto à peça 1, p. 50-52, recebido em 5/9/2014, conforme AR (peça 1, p. 54) .
Valor de Constituição da TCE 	
Verifica-se, ainda, que o valor atualizado do débito apurado (sem juros) em 1/1/2017 é de R$ 1.178.855,68, portanto superior ao limite mínimo de R$ 100.000,00, na forma estabelecida conforme os arts. 6º, inciso I, e 19 da IN/TCU 71/2012, modificada pela IN/TCU 76/2016. 
OUTROS PROCESSOS/DÉBITOS NOS SISTEMAS DO TCU COM OS MESMOS RESPONSÁVEIS
Informa-se que foi encontrado processo no Tribunal com os mesmos responsáveis:
	Responsável
	Processos

	José Arlindo Silva Sousa
	Processo 015.831/2012-4 [REPR, Encerrado, "supostas irregularidades na aplicação de recursos do Fundeb no município, no exercício de 2010];
Processo 016.655/2016-3 [TCE, Aberto, "omissão no dever de prestar contas dos recursos repassados pelo FNDE, Convênio CV 700201/2011, Siafi 667582];
Processo 003.032/2017-5 [TCE, Aberto, conversão do TC Processo 030.301/2016-5, representação a respeito de irregularidades ocorridas no Fundo Municipal de Saúde de Pinheiros-MA - aplicação indevida dos recursos do SUS, no período de janeiro/2011 a junho/2012, determinado pelo Acórdão 59/2017-TCU-Primeira Câmara];
Processo 020.901/2019-4 [CBEX, Encerrado, acompanhamento de cobrança executiva - Acórdão 3354/2019, referente ao TC Processo 016.665/2016-3];
Processo 020.902/2019-0 [CBEX, Encerrado, acompanhamento de cobrança executiva - Acórdão 3354/2019, referente ao TC Processo 016.665/2016-3]

	Filadelfo Mendes Neto
	Processo 015.633/2007-8 [DEN, Encerrado, possíveis irregularidades no município de Pinheiros-MA];
Processo 017.184/2007-9 [TCE, Encerrado, convênio 000038/2001 - SQA];
Processo 004.956/2007-0 [TCE, Encerrado, Contrato de Repasse 46.322-42/1997];
Processo 021.111/2009-5 [MON, Encerrado, apartado da TCE relativa ao Convênio 00038/2001- SQA, por força do Acórdão 1045/2009-TCU-Plenário, TC Processo 017.184/2007-9];
Processo 000.235/2011-3 [REPR, Encerrado, "supostas irregularidades na aplicação de recursos do Fundeb, no exercício de 2008"];
Processo 009.079/2011-4 [REPR, Encerrado, "suposta irregularidades na apresentação de folhas de pagamento - folhas de pagamento falsificadas - relativamente ao pagamento dos profissionais do magistério"];
Processo 015.594/2012-2 [DEN, Encerrado, possíveis irregularidades nos contratos 00142/2009, com a contratação de diversas empresas para executar serviços de horas máquinas/equipamentos para remoção de escombros];
Processo 015.617/2012-2 [DEN, Encerrado, possível crime de improbidade administrativa];
Processo 015.616/2012-6 [DEN, Encerrado, possível crime de improbidade administrativa];
Processo 015.612/2012-0 [DEN, Encerrado, possíveis irregularidades praticadas nos exercícios de 2009 a 2010];
Processo 015.591/2012-3 [DEN, Encerrado, possíveis irregularidades cometidas (2009 e 2010) , no Contrato nº 0955/09 com a empresa Construções e Comércio Mouta Ltda. destinado a serviços de remoção de escombros, desobstrução de bueiros e acessos de ruas causados pela enchente no município de São João do Caru-MA];
Processo 015.583/2012-0 [DEN, Encerrado];
Processo 015.573/2012-5 [DEN, Encerrado, possível crime de improbidade administrativa];
Processo 015.743/2012-8 [DEN, Encerrado, possíveis irregularidades praticadas nos exercícios de 2009 e 2010];
Processo 015.666/2012-3 [DEN, Encerrado, possíveis irregularidades praticadas nos exercícios de 2009 e 2010];
Processo 016.030/2012-5 [DEN, Encerrado, possíveis irregularidades praticadas nos exercícios de 2009 e 2010];
Processo 015.576/2012-4 [REPR, Encerrado, possíveis irregularidades cometidas (2001 a 2004 e 2005 a 2008) relativamente ao Contrato nº 01/PP/057/08 destinado a serviços gráficos para confecções de impressos a campanhas do programa DST/AIDS, de interesse da secretaria municipal de qualidade de vida];
Processo 015.585/2012-3 [REPR, Encerrado, possíveis irregularidades na execução do Convênio nº 2001CV000038];
Processo 015.695/2012-3 [REPR, Encerrado];
Processo 015.677/2012-3 [REPR, Encerrado, possíveis irregularidades em contratos de aquisição de material de expediente nos anos de 2004 e 2005];
Processo 015.582/2012-4 [REPR, Encerrado, possíveis irregularidades cometidas (2001 a 2004 e 2005 a 2008) relativamente ao contrato de fornecimento de combustível (Carta Convite nº 10/2007) destinado ao fornecimento de combustível para a secretaria de infraestrutura e dos transportes do município de Pinheiro];
Processo 015.598/2012-8 [REPR, Encerrado, possíveis irregularidades na execução do convênio celebrado com a GEINFRA];
Processo 015.593/2012-6 [REPR, Encerrado, possíveis irregularidades na reforma e ampliação da escola José Arimatéia nunes no município de Pinheiro];
Processo 015.704/2012-2 [REPR, Encerrado,  possíveis irregularidades no Convênio entre a Prefeitura de Pinheiro-MA e o Instituto Anna Pinheiro Cruz];
Processo 016.665/2016-3  [TCE, aberto,  Tomada de Contas Especial instaurado pelo Fundo Nacional de Desenvolvimento da Educação/FNDE, em razão da omissão no dever de prestar contas do Convênio n° CV-700201/2011, Siafi nº 667582, celebrado com a Prefeitura Municipal de Pinheiro-MA, tendo por objeto construção de escola, no âmbito do PROINFÂNCIA (Processo 23034.002780/2015-25) ];
Processo 016.375/2016-5 [TCE, aberto, Tomada de Contas Especial instaurado pelo Ministério da Integração Nacional, em razão da impugnação parcial de despesas do Convênio n° 003/2009 /ASSJUR/SECI firmado entre o Governo do Estado do Maranhão e o Município de Coelho Neto/MA (Processo 59010.000058/2015-71) ];
Processo 024.150/2018-5 [TCE, Excluído, Tomada de Contas Especial, instaurado no âmbito da Secretaria de Estado de Indústria, Comércio e Energia/ SEINC/MA, tendo em vista a utilização de recursos da união transferidos por intermédio das operações de crédito junto ao Banco Nacional de Desenvolvimento Econômico e Social/BNDES. (Proc. 0116583/2018) ].

A tomada de contas especial está, assim, devidamente constituída e em condição de ser instruída.
EXAME TÉCNICO
Preliminarmente, cumpre tecer breves considerações sobre a forma como são realizadas as comunicações processuais no TCU. A esse respeito, destacam-se o art. 179, do Regimento Interno do TCU (Resolução 155, de 4/12/2002) e o art. 4º, inciso III, § 1º, da Resolução TCU 170, de 30 de junho de 2004, in verbis:
Art. 179. A citação, a audiência ou a notificação, bem como a comunicação de diligência, farse-ão:
I - mediante ciência da parte, efetivada por servidor designado, por meio eletrônico, fac-símile, telegrama ou qualquer outra forma, desde que fique confirmada inequivocamente a entrega da comunicação ao destinatário;
II - mediante carta registrada, com aviso de recebimento que comprove a entrega no endereço do destinatário;
III - por edital publicado no Diário Oficial da União, quando o seu destinatário não for localizado
 (...) 
Art. 3º As comunicações serão dirigidas ao responsável, ou ao interessado, ou ao dirigente de órgão ou entidade, ou ao representante legal ou ao procurador constituído nos autos, com poderes expressos no mandato para esse fim, por meio de:
I - correio eletrônico, fac-símile ou telegrama;
II - servidor designado;
III - carta registrada, com aviso de recebimento;
IV - edital publicado no Diário Oficial da União, quando o seu destinatário não for localizado, nas hipóteses em que seja necessário o exercício de defesa.
Art. 4º. Consideram-se entregues as comunicações:
I - efetivadas conforme disposto nos incisos I e II do artigo anterior, mediante confirmação da ciência do destinatário;
II - realizadas na forma prevista no inciso III do artigo anterior, com o retorno do aviso de recebimento, entregue comprovadamente no endereço do destinatário;
III - na data de publicação do edital no Diário Oficial da União, quando realizadas na forma prevista no inciso IV do artigo anterior.
§ 1º O endereço do destinatário deverá ser previamente confirmado mediante consulta aos sistemas disponíveis ao Tribunal ou a outros meios de informação, a qual deverá ser juntada ao respectivo processo.
 (...) 
Bem se vê, portanto, que a validade da citação via postal não depende de que o aviso de recebimento seja assinado pelo próprio destinatário da comunicação, o que dispensa, no caso em tela, a entrega do AR em "mãos próprias". A exigência da norma é no sentido de o Tribunal verificar se a correspondência foi entregue no endereço correto, residindo aqui a necessidade de certeza inequívoca. 
Não é outra a orientação da jurisprudência do TCU, conforme se verifica dos julgados a seguir transcritos:
São válidas as comunicações processuais entregues, mediante carta registrada, no endereço correto do responsável, não havendo necessidade de que o recebimento seja feito por ele próprio (Acórdão 3648/2013-TCU-Segunda Câmara, Relator Min. José Jorge) ;
É prescindível a entrega pessoal das comunicações pelo TCU, razão pela qual não há necessidade de que o aviso de recebimento seja assinado pelo próprio destinatário. Entregandose a correspondência no endereço correto do destinatário, presume-se o recebimento da citação. (Acórdão 1019/2008-TCU-Plenário, Relator Min. Benjamin Zymler) ;
As comunicações do TCU, inclusive as citações, deverão ser realizadas mediante Aviso de Recebimento - AR, via Empresa Brasileira de Correios e Telégrafos, bastando para sua validade que se demonstre que a correspondência foi entregue no endereço correto. (Acórdão 1526/2007-TCU-Plenário, Relator Min. Aroldo Cedraz) .
A validade do critério de comunicação processual do TCU foi referendada pelo Supremo Tribunal Federal, nos termos do julgamento do MS-AgR 25.816/DF, por meio do qual se afirmou a desnecessidade da ciência pessoal do interessado, entendendo-se suficiente a comprovação da entrega do "AR" no endereço do destinatário:
Ementa: agravo regimental. Mandado de segurança. Desnecessidade de intimação pessoal das decisões do tribunal de contas da união. art. 179 do regimento interno do TCU. Intimação do ato impugnado por carta registrada, iniciado o prazo do art. 18 da lei nº 1.533/51 da data constante do aviso de recebimento. Decadência reconhecida. Agravo improvido.
O envio de carta registrada com aviso de recebimento está expressamente enumerado entre os meios de comunicação de que dispõe o Tribunal de Contas da União para proceder às suas intimações.
O inciso II do art. 179 do Regimento Interno do TCU é claro ao exigir apenas a comprovação da entrega no endereço do destinatário, bastando o aviso de recebimento simples. 
Da revelia do responsável Filadelfo Mendes Neto
No caso vertente, a citação do responsável (Filadelfo Mendes Neto) se deu em endereço proveniente de pesquisas de endereços realizadas pelo TCU (vide parágrafo 15) . A entrega do ofício citatório no endereço ficou comprovada (peça 45) .
Nos processos do TCU, a revelia não leva à presunção de que seriam verdadeiras todas as imputações levantadas contra os responsáveis, diferentemente do que ocorre no processo civil, em que a revelia do réu opera a presunção da verdade dos fatos narrados pelo autor (Acórdão 1009/2018-TCU-Plenário, Relator Min. Bruno Dantas; 2369/2013 - TCU - Plenário, Relator Min. Benjamin Zymler e 2449/2013 - TCU - Plenário, Relator Min. Benjamin Zymler) . Dessa forma, a avaliação da responsabilidade do agente não pode prescindir da prova existente no processo ou para ele carreada. 
Ao não apresentar sua defesa, o responsável deixou de produzir prova da regular aplicação dos recursos sob sua responsabilidade, em afronta às normas que impõem aos gestores públicos a obrigação legal de, sempre que demandados pelos órgãos de controle, apresentar os documentos que demonstrem a correta utilização das verbas públicas, a exemplo do contido no art. 93 do Decreto-Lei 200/1967: "Quem quer que utilize dinheiros públicos terá de justificar seu bom e regular emprego na conformidade das leis, regulamentos e normas emanadas das autoridades administrativas competentes." 
Mesmo as alegações de defesa não sendo apresentadas, considerando o princípio da verdade real que rege esta Corte, procurou-se buscar, em manifestações do responsável na fase interna desta Tomada de Contas Especial, se havia algum argumento que pudesse ser aproveitado a seu favor. 
Os argumentos apresentados na fase interna (peça 1, p. 40-44 e 64-70) não elidem as irregularidades apontadas.
Em se tratando de processo em que a parte interessada não se manifestou acerca das irregularidades imputadas, não há elementos para que se possa efetivamente aferir e reconhecer a ocorrência de boa-fé na conduta do responsável, podendo este Tribunal, desde logo, proferir o julgamento de mérito pela irregularidade das contas, conforme os termos dos §§ 2º e 6º do art. 202 do Regimento Interno do TCU. (Acórdão 2064/2011-TCU-Primeira Câmara (relator Min. Ubiratan Aguiar) , 6.182/2011-TCU-1ª Câmara (relator Min. Weber de Oliveira) , 4.072/2010-TCU-1ª Câmara (Relator Min. Valmir Campelo) , 1.189/2009-TCU-1ª Câmara (Relator Min. Marcos Bemquerer) , 731/2008-TCU-Plenário (Relator Min. Aroldo Cedraz) .
Dessa forma, o responsável Filadelfo Mendes Neto deve ser considerado revel, nos termos do art. 12, § 3º, da Lei 8.443/1992, devendo as contas serem julgadas irregulares, condenando-o ao pagamento do débito apurado e aplicando-lhe a multa prevista no art. 57 da Lei 8.443/1992.
Importante registrar que o responsável Filadelfo Mendes Neto não foi o gestor dos recursos em questão, e sim, o seu antecessor, José Arlindo Silva Sousa. O prazo final para apresentação da prestação de contas é que ocorreu na gestão de Filadelfo. Não obstante, ele não prestou as devidas contas e, ainda, impediu que José Arlindo tivesse acesso à documentação, conforme demonstrado na seção histórico (parágrafos 9 e 10) .Verifica-se, deste modo, que Filadelfo Mendes Neto atraiu para si o dever de comprovar a boa e regular dos recursos repassados pelo FNAS, no exercício de 2012, tendo em vista que além de recair sobre ele o dever legal de apresentar a prestação de contas, ele reúne as condições materiais para apresentar a documentação relativa à execução dos recursos. 
A ausência da devida prestação de contas, além de configurar descumprimento do dever legal, contrariando os dispositivos constantes dos art. 70, parágrafo único, art. 6º, § 2º da Portaria MDS 625/2010 e Súmula TCU 230, implica em presunção de dano ao erário, tendo em vista que impede o estabelecimento do nexo causal entre as despesas realizadas e os recursos federais repassados, bem como se tais recursos foram utilizados nos programas para os quais foram repassados. Assim, verifica-se ser o caso de não só reprovar as contas do responsável Filadelfo Mendes Neto, mas, também responsabilizá-lo pelo possível prejuízo causado aos cofres de Fundo Nacional de Assistência Social, haja vista sua conduta contribuir diretamente para a configuração da irregularidade.
Quanto ao responsável José Arlindo Silva Sousa, considera-se conveniente e oportuno reproduzir os argumentos e respectiva análise constantes da instrução de peça 40:
10.	Argumento: falta de acesso à documentação
10.1 Descrição: o responsável argumenta que em setembro de 2012 o município de Pinheiro/MA locou um imóvel localizado no centro da cidade para o funcionamento da Contadoria Geral e da Comissão Permanente de Licitação (peça 28, p. 10-12) , local onde se encontravam todos os documentos relativos a convênios, contratos, licitações e correlatos, visando a elaboração da prestação de contas. Contudo, em 10/1/2013, o Juiz da 1ª Vara de Pinheiro/MA determinou liminarmente a busca e apreensão dos referidos documentos, em face de ação ajuizada pelo Prefeito sucessor, Sr.  Filadelfo Mendes Neto (Proc. 17-70.2013.8.10-0052) , peça 28, p. 13-14, e, desde então, ninguém mais teve acesso aos documentos.
10.1.1	Aduz o responsável que ao tomar conhecimento do fato, ajuizou, em 31/1/2013, Ação de Restituição da Coisa Apreendida (Proc. 296.56.2013.8.10.0052) . O Juiz determinou que fosse a ele concedido o acesso aos documentos (peça 28, p. 15-18, 43) , permitindo que todos os documentos fossem xerocopiados. Não obstante, a decisão foi descumprida pelo Sr. Filadelfo Mendes Neto.
10.1.2	Em 5/3/2015, em audiência especial, o município, sob o comando do Sr. Filadelfo Mendes Neto, celebrou acordo com o defendente, no sentido de que em 30 dias seria disponibilizada a ele uma sala para o acesso aos documentos necessários à elaboração da prestação de contas (peça 28, p. 20, 42) . Todavia, antes que completasse o prazo, em 1º/4/2015, o próprio município, sob o comando do referido Prefeito, ajuizou apelação com vistas à anulação do acordo, sob o argumento de que o Subprocurador não tinha autorização para transigir em nome do município (peça 28, p. 30-32, 44-55) .
10.2	Análise: o exame dos elementos constantes dos autos revela informações contraditórias dos dois gestores, Sr. José Arlindo Silva Sousa, mandato 2009-2012, e Sr. Filadelfo Mendes Neto, Prefeito sucessor, gestão 2013-2016. O primeiro argumenta que foi impedido pelo segundo de ter acesso à documentação necessária à prestação de contas, conforme descrito acima, e o segundo, representando o município de Pinheiro/MA, ainda na fase interna do processo, ajuizou ação civil de improbidade administrativa e representou criminalmente contra o primeiro, conforme cópias dos instrumentos vistas à peça 1, p. 40-44 e 64-70.
10.2.1	 No caso das ações impetradas pelo Sr. Filadelfo Mendes Neto, constam dos autos apenas as petições iniciais, subscritas em 14/5/2013 (Ação Civil Pública) e 18/9/2013 (Representação) , pelo Procurador do município, Sr. Diego José Fonseca Moura, sem a comprovação de que foram, de fato, protocoladas na justiça, tendo em vista a inexistência nos autos do número e/ou certidão de andamento e tramitação do processo.
10.2.2	Em face da situação acima descrita, realizou-se pesquisa no portal da Justiça Federal 1ª Região (www.trf1.jus.br) , na qual se constatou a existência do processo, Ação Civil Pública de Improbidade Administrativa - 6ª Vara de São Luís/MA, que trata da omissão do dever de prestar contas dos recursos do FNAS, exercício 2012. Conforme espelho da movimentação do processo, ainda não foi prolatada a decisão final (peça 29, p. 1-8) .
10.2.3	Encontrou-se também a Ação Penal por Crime Responsabilidade, processo 3666-74.2015.4-01.3700, interposta também contra o Sr. José Arlindo Silva Sousa, em cuja Decisão de 8/8/2016, consta a mesma alegação já mencionada acima, pelo acusado, de que foi impedido de ter acesso à documentação. Do mesmo modo que o processo anterior, ainda não houve decisão de mérito, conforme espelho de consulta da movimentação do processo (peça 29, p. 9-13) .
10.2.4	Observa-se que as alegações de defesa do Sr. José Arlindo Silva Sousa estão suportadas por documentos que indicam a veracidade de seus argumentos, conforme segue:
a)  Ofício 3/2013, de 9/1/2013, endereçado ao Juiz da 1ª Vara da Fazenda Pública, comunicando o impedimento de acesso à documentação, recebido no mesmo dia na referida instância, como comprova o carimbo ali aposto) , peça 28, p. 8;
b) Ofício 4/2013, de 9/1/2013, endereçada à Promotoria de Justiça Estadual da Comarca de Pinheiro, com o mesmo teor) , peça 28, p. 9;
c)  Contrato de Locação de Imóvel, de 10/9/2012, para o funcionamento da Contadoria, peça 28, p. 10-12;
d)  cópia do auto de busca e apreensão e depósito, de 10/1/2013, peça 28, p. 13-14,
e) cópia da Decisão da Ação de Restituição de Coisas Apreendidas c/c Indenização por Danos Materiais e Morais (Processo 296.56.2013.8.10.0052 - 296213) , de 8/3/2013, 1ª Vara da Comarca de Pinheiro/MA, peça 28, p. 15-18;
f) Ofício 3/2013, de 26/3/2013, apresentando a equipe que iria produzir as cópias da documentação, peça 28, p. 19;
g) termo de audiência de conciliação, de 5/3/2015, peça 28, p. 20 e 42;
h) Ofício 8/2015, de 6/4/2015, apresentando a equipe de trabalho responsável pela requisição e digitalização dos documentos e termo de requisição dos documentos, peça 28, p. 21-28;
i) Certidão da 1ª Vara da Comarca de Pinheiro, de 10/4/2015, atestando a não comprovação de cumprimento da sentença, peça 28, p. 29;
j) Requerimento de intervenção judicial na Prefeitura de Pinheiro/MA com o fim de possibilitar o acesso a prestação de contas, em face do descumprimento da sentença mencionada na alínea "e" acima, peça 28, p. 30-32;
k) Despacho da Comissão Sentenciante Itinerante, de 5/3/2013, intimando as partes e respectivos patronos com vistas à conciliação, peça 28, p. 33;
l) Termo e Assentada de depoimentos prestados por servidores do município de Pinheiro sobre a documentação, que confirmam a informação de que os documentos se encontravam no imóvel alugado, peça 28, p. 35-37) ;
m) Ofício 138/2013-SMAS, de 18/9/2013, encaminhado o Procurador Municipal comunicando-o da impossibilidade de prestar contas no SUAS Web dos recursos do cofinanciamento federal de 2012, peça 28, p. 38;
n) Ofícios GAB/SNAS/MDS 250 e 1235, de 8/10/2013 e 31/12/2013, respectivamente, encaminhado à Procuradoria da República no Estado do Maranhão, comunicando a ausência de prestação de constas dos recursos repassados pelo FNAS, no exercício de 2012 ao município de Pinheiro/MA, peça 28, p. 39-40;
o) Ofício 153/2013-GAP, de 14/3/2013, encaminhado ao Sr. José Arlindo Silva Sousa, pelo Chefe de Gabinete da Prefeitura Municipal de Pinheiro/MA, comunicando-o que os documentos necessários à prestação de contas do exercício de 2012 se encontravam no arquivo da prefeitura, peça 28, p. 41;
p) manifestação do município de Pinheiro/MA junto ao Juiz de Direito da Vara da Vara da Fazenda Pública da Comarca de Pinheiro/MA, no processo mencionado na alínea "e" acima, de que as cópias da documentação deveriam ser custeadas pelo requerente, peça 28, p. 43;
q) espelho de consulta da movimentação do processo 296.56.2013.8.10.0052, em 11/12/2007, peça 28, p. 44-55.
10.	 Na mencionada instrução (peça 31) , verificou-se também que o Sr. Filadelfo Mendes Neto, prefeito sucessor, gestão 2013-2016, estava de posse da documentação relativa à aplicação dos recursos repassados pelo FNAS, no exercício de 2012, e que o prazo para apresentação das contas ocorreu em sua gestão, porquanto o prazo final para inserção das informações no sistema SUAS Web ocorreu em 30/4/2013, nos termos da Portaria MDS 625/2010, ART. 6º, § 2º. A sua responsabilidade pelo dever legal também foi fundamentada na Súmula TCU 230.
Observa-se da reprodução acima que José Arlindo Silva Sousa envidou esforços para obter a documentação que o possibilitava apresentar as devidas contas. Portanto, a irregularidade sob exame não decorreu de sua conduta, pois ele foi impossibilitado materialmente de cumprir o seu dever legal.
Na instrução de peça 40, consignou-se que embora tenha restado afastada a responsabilidade do responsável José Arlindo Silva Sousa pela omissão no dever de prestar contas, seria sopesada eventual conduta por ele praticada que pudesse ter causado dano ao erário, quando o processo retornasse após a citação do responsável Filadelfo Mendes Neto. Como este último optou pelo silencio, não há elementos que permitam averiguar se algum ato praticado por José Arlindo Silva Sousa implicou em prejuízo aos cofres da União.
Os arts. 20 e 21 da Lei 8.443/1992 e art. 211, § 1º do RI/TCU, assim versam:
Art. 20. As contas serão consideradas iliquidáveis quando caso fortuito ou de força maior, comprovadamente alheio à vontade do responsável, tornar materialmente impossível o julgamento de mérito a que se refere o art. 16 desta Lei.
Art. 21. O Tribunal ordenará o trancamento das contas que forem consideradas iliquidáveis e o conseqüente arquivamento do processo.
Art. 211. As contas serão consideradas iliquidáveis quando caso fortuito ou de força maior, comprovadamente alheio à vontade do responsável, tornar materialmente impossível o julgamento de mérito § 1º Na hipótese prevista neste artigo, o Tribunal ordenará o trancamento das contas e o consequente arquivamento do processo.
Verifica-se que a impossibilidade de averiguar se o responsável José Arlindo Silva Sousa praticou algum ato do qual implicou qualquer dano ao erário, na gestão dos recursos repassados pelo FNAS, no exercício de 2012, não decorreu de sua conduta, mas, de fato alheio à sua vontade. Deste modo, o caso se enquadra no disposto dos artigos acima reproduzidos, devendo as suas contas serem consideradas iliquidáveis, ordenado o seu trancamento e o consequente arquivamento, lembrando que o Tribunal poderá autorizar o desarquivamento do processo, no prazo de cinco anos, contados da publicação da decisão nos órgãos oficiais, caso surjam elementos novos subsequentes considerados suficientes, consoante § 2º do art. 211 do RI/TCU.
Prescrição da Pretensão Punitiva
Vale ressaltar que a pretensão punitiva do TCU, conforme Acórdão 1441/2016-TCU-Plenário, Relator Min. Benjamin Zymler, que uniformizou a jurisprudência acerca dessa questão, subordina-se ao prazo geral de prescrição indicado no art. 205 do Código Civil, que é de dez anos, contado da data de ocorrência da irregularidade sancionada, nos termos do art. 189 do Código Civil, sendo este prazo interrompido pelo ato que ordenar a citação, a audiência ou a oitiva dos responsáveis.
No caso em exame, não ocorreu a prescrição, uma vez que a irregularidade sancionada ocorreu em 30/4/2013, e o ato de ordenação da citação ocorreu em 24/3/2020.
CONCLUSÃO
Em face da análise promovida na seção "Exame Técnico", verifica-se que embora as alegações de defesa apresentadas pelo responsável José Arlindo Silva Sousa não tenham sido suficientes para afastar a irregularidade de omissão no dever de prestar contas, foram-na para afastar a sua responsabilidade. 
Quanto ao Filadelfo Mendes Neto, constata-se que ele não logrou comprovar a boa e regular aplicação dos recursos e, instado a se manifestar, optou pelo silêncio, configurando a revelia, nos termos do § 3º, do art. 12, da Lei 8.443/1992. Ademais, inexistem nos autos elementos que demonstrem a boa-fé do responsável ou a ocorrência de outras excludentes de culpabilidade.
Verifica-se que não houve a prescrição da pretensão punitiva, conforme análise já realizada.
Tendo em vista que não constam dos autos elementos que permitam reconhecer a boa-fé do responsável Filadelfo Mendes Neto, sugere-se que as suas contas sejam julgadas irregulares, nos termos do art. 202, § 6º, do Regimento Interno do TCU, com a imputação do débito atualizado monetariamente e acrescido de juros de mora, nos termos do art. 202, § 1º do Regimento Interno do TCU, descontado o valor eventualmente recolhido, com a aplicação da multa prevista no art. 57 da Lei 8.443/1992.
 Por fim, como não houve elementos que pudessem modificar o entendimento acerca das irregularidades em apuração, mantém-se a matriz de responsabilização anexa a instrução de peça 40, reproduzida na presente.
PROPOSTA DE ENCAMINHAMENTO
Diante do exposto, submetemos os autos à consideração superior, propondo ao Tribunal:
acatar as alegações de defesa apresentadas pelo responsável José Arlindo Silva Sousa, ex-prefeito (gestão 2009-2012) ;
considerar, nos termos do arts. 20 e 21 da Lei 8.443/1992 e art. 211, § 1º do Regimento Interno do TCU, as contas de José Arlindo Silva Sousa, ex-prefeito (gestão 2009-2012) ,  iliquidáveis, ordenando o seu trancamento, e o consequente arquivamento;
considerar revel o responsável Filadelfo Mendes Neto (CPF 104.598.55-87) , Prefeito de Pinheiro/MA, gestão 2013-2016, para todos os efeitos, dando-se prosseguimento ao processo, com fulcro no art. 12, § 3º, da Lei 8.443/1992;
julgar irregulares, nos termos dos arts. 1º, inciso I, 16, inciso III, alíneas "a" e "c", da Lei 8.443/1992, c/c os arts. 19 e 23, inciso III, da mesma Lei, as contas do responsável Filadelfo Mendes Neto (CPF 104.598.55-87) , Prefeito de Pinheiro/MA, gestão 2013-2016, condenando-o ao pagamento das importâncias a seguir especificadas, atualizadas monetariamente e acrescidas dos juros de mora, calculadas a partir das datas discriminadas até a data da efetiva quitação do débito, fixando-lhes o prazo de quinze dias, para que comprove, perante o Tribunal, o recolhimento das referidas quantias aos cofres ao Fundo Nacional de Assistência Social, nos termos do art. 23, inciso III, alínea "a", da citada lei, c/c o art. 214, inciso III, alínea "a", do Regimento Interno do TCU.  
		Débitos relacionados ao responsável Filadelfo Mendes Neto (CPF 104.598.55-87) , Prefeito de Pinheiro/MA, gestão 2013-2016:
Débito
	Valor Original (R$) 
	Data da Ocorrência

	139.005,73
	31/12/2011

	2.500,00
	18/1/2012

	7.200,00
	18/1/2012

	7.200,00
	18/1/2012

	27.000,00
	18/1/2012

	2.200,00
	23/1/2012

	4.977,00
	23/1/2012

	16.959,00
	30/1/2012

	16.959,00
	23/2/2012

	4.977,00
	24/2/2012

	17.587,50
	29/2/2012

	27.000,00
	29/2/2012

	9.400,00
	1/3/2012

	2.500,00
	2/3/2012

	4.977,00
	20/3/2012

	27.000,00
	26/3/2012

	17.587,50
	27/3/2012

	9.400,00
	28/3/2012

	4.977,00
	12/4/2012

	2.500,00
	17/4/2012

	27.000,00
	18/4/2012

	9.400,00
	24/4/2012

	4.977,00
	9/5/2012

	17.587,50
	14/5/2012

	27.000,00
	14/5/2012

	17.273,25
	18/5/2012

	2.500,00
	28/5/2012

	9.400,00
	8/6/2012

	27.000,00
	18/6/2012

	4.977,00
	26/6/2012

	2.500,00
	26/6/2012

	9.400,00
	3/7/2012

	2.500,00
	5/7/2012

	800,00
	5/7/2012

	800,00
	5/7/2012

	800,00
	5/7/2012

	17.587,50
	9/7/2012

	27.000,00
	11/7/2012

	4.977,00
	18/7/2012

	17.587,50
	27/7/2012

	10.200,00
	1/8/2012

	2.500,00
	3/8/2012

	4.977,00
	13/8/2012

	10.200,00
	17/8/2012

	27.000,00
	17/8/2012

	17.587,50
	20/8/2012

	2.500,00
	12/9/2012

	4.977,00
	12/9/2012

	17.587,50
	24/9/2012

	10.200,00
	27/9/2012

	2.500,00
	5//10/2012

	17.587,50
	18/10/2012

	27.000,00
	18/10/2012

	4.977,00
	18/10/2012

	10.200,00
	19/10/2012

	10.200,00
	13/11/2012

	2.500,00
	13/11/2012

	27.000,00
	20/11/2012

	17.587,50
	30/11/2012

	4.977,00
	7/12/2012

	27.000,00
	10/12/2012

	2.500,00
	10/12/2012

	10.200,00
	10/12/2012

Valor do débito atualizado (com juros) até 18/9/2020: R$ 1.479.368,04
aplicar ao responsável Filadelfo Mendes Neto (CPF 104.598.55-87) , Prefeito de Pinheiro/MA, gestão 2013-2016, a multa prevista no art. 57 da Lei 8.443/1992 c/c o art. 267 do Regimento Interno do TCU, fixando-lhe o prazo de quinze dias, a contar da notificação, para que comprovem, perante o Tribunal (art. 214, III, alínea "a", do Regimento Interno do TCU) , o recolhimento da dívida aos cofres Tesouro Nacional, atualizada monetariamente desde a data do acórdão que vier a ser proferido por este Tribunal até a data do efetivo recolhimento, se paga após o vencimento, na forma da legislação em vigor;
autorizar, desde logo, a cobrança judicial das dívidas, caso não atendidas as notificações, na forma do disposto no art. 28, inciso II, da Lei 8.443/1992;
autorizar também, desde logo, se requerido, com fundamento no art. 26, da Lei 8.443, de 1992, c/c o art. 217, §§ 1º e 2º do Regimento Interno do TCU, o parcelamento das dívidas em até 36 parcelas, incidindo, sobre cada parcela, corrigida monetariamente, os correspondentes acréscimos legais, fixando-lhe o prazo de quinze dias, a contar do recebimento da notificação, para comprovar, perante o Tribunal, o recolhimento da primeira parcela, e de trinta dias, a contar da parcela anterior, para comprovar os recolhimentos das demais parcelas, devendo incidir, sobre cada valor mensal, atualizado monetariamente, os juros de mora devidos, no caso do débito, na forma prevista na legislação em vigor, alertando os responsáveis de que a falta de comprovação do recolhimento de qualquer parcela importará o vencimento antecipado do saldo devedor, nos termos do § 2º do art. 217 do Regimento Interno deste Tribunal;
enviar cópia do Acórdão a ser prolatado à Procuradoria da República no Estado Maranhão, nos termos do § 3º do art. 16 da Lei 8.443/1992 c/c o § 7º do art. 209 do Regimento Interno do TCU, para adoção das medidas cabíveis, informando-lhe que o inteiro teor da deliberação pode ser consultado no endereço http://www.tcu.gov.br/acordaos;
enviar cópia do Acórdão que vier a ser proferido ao Ministério da Cidadania e aos responsáveis, para ciência, informando que a presente deliberação, acompanhada do Relatório e do Voto que a fundamenta, está disponível para a consulta no endereço www.tcu.gov.br/acordaos, além de esclarecer que, caso requerido, o TCU poderá fornecer sem custos as correspondentes cópias, de forma impressa.

Dilson Dias Sa (8455/OAB-MA), representando José Arlindo Silva Sousa.

Subprocurador-Geral Lucas Rocha Furtado.

TOMADA DE CONTAS ESPECIAL. OMISSÃO NO DEVER DE PRESTAR CONTAS DOS RECURSOS REPASSADOS, FUNDO A FUNDO, A MUNICÍPIO PARA APLICAÇÃO EM PROGRAMAS DE PROTEÇÃO SOCIAL, DURANTE O PERÍODO DE 2012. CITAÇÃO E AUDIÊNCIA. REVELIA DE UM DOS RESPONSÁVEIS. ADOÇÃO DAS MEDIDAS JUDICIAIS À PROTEÇÃO DO ERÁRIO PELO PREFEITO SUCESSOR EM CUJO MANDATO EXPIROU A PRESTAÇÃO DE CONTAS. EXCLUSÃO DA RELAÇÃO PROCESSUAL. REJEIÇÃO DAS ALEGAÇÕES DE DEFESA APRESENTADAS PELO PREFEITO QUE RECEBEU E GERIU OS RECURSOS. IRREGULARIDADE. DÉBITO E MULTA. CIÊNCIA.

TOMADA DE CONTAS ESPECIAL (TCE)

Secretaria de Controle Externo de Tomada de Contas Especial (SecexTCE).

Trata-se de tomada de contas especial instaurada pelo Ministério do Desenvolvimento Social e Combate à Fome, em razão de omissão no dever de prestar contas dos recursos repassados pelo Fundo Nacional de Assistência Social (FNAS) à Prefeitura de Pinheiro/MA, na modalidade fundo a fundo, para execução de ações dos Programas de Proteção Social Básica (PSB) e Proteção Social Especial (PSE) , referentes ao exercício de 2012, no âmbito do Sistema Único de Assistência Social (SUAS) .
O valor histórico do montante de recursos descentralizados ao município de Pinheiro, à conta do FNAS, totaliza R$ 854.931,48.  O ajuste vigeu no período de 1º/1/2012 a 31/12/2012, com data final de prestação de contas prevista para 31 de dezembro de 2013.
Nesta tomada de contas especial, foi apurada a responsabilidade de José Arlindo Silva Sousa, prefeito do Município de Pinheiro durante a período de 2009 a 2012, por ter recebido e efetivamente gerido os recursos federais transferidos pelo FNAS, bem como do prefeito sucessor, Filadelfo Mendes Neto, em cujo mandato (2013 a 2016) expirou o prazo para apresentação da prestação de contas.
Foi promovida a regular citação de José Arlindo Silva Sousa por não haver comprovado o regular emprego dos recursos federais em ações dos Programas de Proteção Social, além de audiência e citação de Filadelfo Mendes Neto por omissão no dever de prestar contas. Apenas o primeiro mandatário municipal compareceu aos autos para apresentar defesa.
José Arlindo afirma ter sido impossibilitado de obter acesso à documentação da prestação de contas desde 10/1/2013, quando o Juiz da 1ª Vara da Comarca de Pinheiro determinou, em caráter liminar, busca e apreensão dos documentos, em face de ação judicial movida contra o defendente pelo prefeito sucessor, Filadelfo Mendes Neto (Proc. 17-70.2013.8.10-0052) , conforme peça 28, p. 13-14.
Ao tomar ciência dessa decisão, alega ter aviado, em 31/1/2013, Ação de Restituição da Coisa Apreendida (Proc. 296.56.2013.8.10.0052) , tendo o juiz da Fazenda Pública da Comarca de Pinheiro determinado a extração de cópia dos documentos (peça 28, p. 15-18, 43) . 
Todavia, mesmo com a autorização judicial favorável e posterior acordo firmado entre o responsável e a Procuradoria do Município, aduz que o prefeito sucessor Filadelfo Mendes Neto não lhe teria disponibilizado os documentos da prestação de contas, o que levou o defendente a reclamar nova intervenção judicial (peça 28, p. 30-32, 44-55) . 
Comprova o alegado por meio de cópias de ofícios encaminhados pelo defendente ao Juízo de Fazenda Pública e à Promotoria da Justiça Estadual, todos da Comarca de Pinheiro, em janeiro de 2013, em que informa as dificuldades enfrentadas na obtenção da prestação de contas e requer a intervenção judicial. 
Ao compulsar a prova produzida nos autos, a Secretaria de Controle Externo de Tomada de Contas Especial (SecexTCE) sustentou a verossimilhança das alegações de José Arlindo Silva. Considerou haver obstáculo alheio à vontade do agente, impeditivo da apreciação das contas do responsável, uma vez que lhe haviam sido sonegadas as informações e documentos de despesa pelo então prefeito sucessor Filadelfo Mendes Neto, em cujo mandato expirou o prazo de apresentação prestação de contas.
A Unidade Técnica salienta a existência de Ação Civil Pública de Improbidade Administrativa, processo 0021111-42.2014.4-01.3700, e de Ação Penal por Crime Responsabilidade, processo 3666-74.2015.4-01.3700, intentadas pelo Ministério Público Federal contra José Arlindo Silva, ambas em decorrência da omissão do dever de prestar contas dos recursos do FNAS, exercício 2012. Informa que, nas referidas ações, o responsável José Arlindo alegou os mesmos obstáculos de acesso à documentação da prestação de contas. Em consulta ao portal do Tribunal Regional Federal da 1ª Região, a unidade instrutora verificou que ainda não foram prolatadas decisões finais nos aludidos processos (peça 29, p. 1-8) .
Em suma, a SecexTCE propõe: acatar as alegações de defesa de José Arlindo Silva Sousa; considerar as respectivas contas iliquidáveis, ordenando-lhes o trancamento e arquivamento; considerar Filadelfo Mendes Neto revel e julgar as suas contas irregulares, condenando-o a ressarcir a integralidade do dano ao Erário, bem como ao pagamento de multa, com fundamento nos artigos 1º, inciso I, 16, inciso III, alíneas "a" e "c", e 57 da Lei 8.443/1992.
O valor atualizado do débito, até 27/1/2017, é de R$ 1.165.197,87.
Feita essa apresentação, decido.
Discordo dos pareceres antecedentes pelas razões que passo a expor.
Inicialmente, considero Filadelfo Mendes Neto revel, nos termos do artigo 12, § 3º, da Lei 8.443/1992, uma vez que, regularmente citado, não compareceu aos autos para apresentar defesa.
O prefeito José Arlindo Silva Sousa, durante a gestão de 2009 a 2012, foi responsável pelo recebimento e administração dos recursos federais transferidos pelo Fundo Nacional de Assistência Social ao Município de Pinheiro/MA, para execução de ações prevista nos Programas de Proteção Social Básica - PSB e Proteção Social Especial - PSE, referentes ao exercício de 2012.
De acordo com as informações extraídas dos autos, no último ano de seu mandato, o referido gestor municipal retirou dos arquivos públicos da prefeitura de Pinheiro todos os documentos de despesa que deveriam integrar a prestação de contas dos aludidos programas. Esses documentos teriam sido guardados em imóvel particular locado pela prefeitura, ficando na posse da então coordenadora do Fundo Municipal de Assistência Social, Tinna Taciana Ribeiro Sousa (peça 28, págs. 10/12.
 O próprio responsável José Alindo Silva Sousa admitiu expressamente haver retirado os documentos da sede da prefeitura sob o argumento de que a gestão do prefeito sucessor o impediria de prestar contas dos recursos federais recebidos.
Ao tomar posse como novo mandatário, em 1º de janeiro de 2013, o prefeito sucessor Filadelfo Mendes Neto, após requisitar os documentos a Secretaria Municipal de Assistência Social, não logrou sucesso. Por essa razão, ingressou com Ação Cautelar de Busca e Apreensão perante a Justiça Estadual do Maranhão, no sentido de reaver todos os documentos que foram extraídos da sede da Prefeitura de Pinheiro, referentes aos exercícios financeiros de 2009 a 2012.
Deferida parcialmente a medida liminar na ação cautelar, o auto de busca e apreensão dos documentos e bens pertencentes ao município revelou não terem sido encontrados processos administrativos ou documentos de despesa referentes à aplicação dos recursos transferidos pelo FNAS em 2012.
Diante da impossibilidade da prestação de contas dos recursos do FNAS, cujo prazo expirou em seu mandato, em 31/12/2003, o prefeito sucessor, Filadelfo Mendes Neto, comunicou o fato ao Ministério do Desenvolvimento Social e Combate à Fome, bem como representou ao Ministério Público Federal contra o gestor antecessor José Arlindo Silva Sousa, do qual resultou no ajuizamento, perante a Justiça Federal, de Ação Civil de Improbidade Administrativa e Ação Penal por Crime de Responsabilidade. Ambas as ações foram recebidas em juízo e estão pendentes de julgamento, conforme consulta ao portal do Tribunal Regional Federal da 1ª Região.
Excluo Filadefo Mendes Neto da relação processual. O responsável não geriu os recursos dos programas de proteção social recebidos pelo seu antecessore, diante da impossibilidade de adimplir o dever de prestação de contas, adotou todas as medidas a seu cargo visando ao resguardo do patrimônio público, conforme Enunciado 230 da Súmula de Jurisprudência do TCU.
Em contraposição, o responsável José Arlindo Silva Sousa afirma não ter tido acesso aos documentos apreendidos pela Justiça e mantidos na prefeitura, mesmo após autorização judicial e acordo favoráveis ao responsável. O ex-gestor não faz prova de haver esgotado todas as providências para cumprimento da decisão judicial e do acordo homologado em juízo. Limita-se a noticiar o fato em juízo e a reclamar intervenção judicial.
O defendente também não elide o fato de os documentos necessários à prestação de contas não terem sido localizados no imóvel alugado pela prefeitura, no período de sua gestão, conforme registrado no auto de busca e apreensão e noticiado na ação civil de improbidade administrativa.
Rejeito, portanto, as alegações de defesa de José Arlindo Silva Sousa, julgo as contas irregulares, condeno-o a ressarcir a integralidade do dano ao Erário e a pagar sanção pecuniária individual, com fundamento nos artigos 1º, inciso I, 12, § 3º, 16, inciso III, alíneas "a" "c", 19, caput, e 23, inciso III, 57 da Lei 8.443/1992.
Registro, por fim, que não ocorreu a prescrição da pretensão ressarcitória e da pretensão punitiva. 
Ainda que prescrição relacionada a processos de controle externo tenha sido avaliada nos autos do RE 636.886/AL (tema 899 da repercussão geral) , até o momento, a manifestação da Suprema Corte diz respeito apenas à prescrição da execução dos títulos executivos expedidos pelo TCU.
Sendo assim, em homenagem ao princípio do Colegiado, aplico ao presente caso a jurisprudência pacífica desta Corte sobre a imprescritibilidade do dano ao Erário (Súmula TCU 282) , bem como sobre a aplicabilidade do prazo decenal previsto no artigo 205 do Código Civil para a contagem da prescrição da pretensão punitiva (Acórdão 1441/2016-TCU-Plenário, por mim redigido) .
Especificamente em relação à pretensão punitiva, não se verificou a prescrição pelo prazo decenal. A irregularidade da omissão no dever de prestar contas foi verificada no dia seguinte ao término do prazo de apresentação da prestação de contas, em 31/12/2013. O ato que ordenou a citação do responsável ocorreu em 14/12/2016 (peça 4) .
Ante o exposto, voto por que o Tribunal acolha a minuta de acórdão que ora submeto à apreciação do colegiado.
TCU, Sala das Sessões, em 7 de junho de 2022.
WALTON ALENCAR RODRIGUES 
Relator